臺灣高等法院刑事判決　　　　　　　　　　　　　九十二年度上訴字第三七九五號
　　上　訴　人　臺灣新竹地方法院檢察署檢察官
　　被　　　告　甲○○
　　選任辯護人　鄭勵堅律師
　　被　　　告　乙○○
　　選任辯護人　唐琪瑤律師
右上訴人因被告等業務過失致人於死案件，不服臺灣新竹地方法院九十二年度交訴字
第一七號，中華民國九十二年九月九日第一審判決（起訴案號：臺灣新竹地方法院檢
察署九十一年度偵字第五一五二號），提起上訴，本院判決如左：
    主  文
上訴駁回。
    理  由
一、公訴意旨略以：被告甲○○、乙○○二人均受僱於同發營造廠有限有公司（下稱
    同發公司），被告甲○○擔任同發公司承包交通部臺灣區○道○○○路局（下稱
    高公局）之「配合中山高速公路新竹交流道改善工程增設園區○○道（下稱國道
    一第３２４Ａ標）」工程之工地主任，被告乙○○則代表同發公司與高公局拓建
    工程處（下稱拓建處）協同檢驗上開工程施工品質，同時兼任同發公司之安全衛
    生管理及督導，二人均為從事業務之人。依同發公司與高公局工程合約約定，為
    防砂土掉落車外至道路路面上，承包商應隨時灑水維護路面，並清理受污染之路
    面。於民國九十年九月十九日上午十一時四十分許，吳獻忠（業經檢察官另以九
    十一年度偵字第一二一六號為不起訴處分確定）駕駛車牌號碼ＡＯ─九二二號營
    業用半聯結車，沿新竹市科學園區○○路內側車道往工業東二路直行，適被害人
    莊佳樺騎乘車牌號碼ＤＧＢ─八九七號重機車，沿同方向行駛機車道，迄至新安
    路三號即內政部警政署保二總隊第一大隊第四中隊前，因被告甲○○、乙○○二
    人未確實督導該工程擔任清掃路面之泰籍勞工適時灑水及清掃路面，任令砂石散
    布道路影響行車安全，同時被害人莊佳樺亦疏於注意車前狀況，行經上開砂石路
    面致駕駛失控後，往左前方滑行至吳獻忠所駕之半聯結車右後輪而遭輾斃，因認
    被告二人涉有刑法第二百七十六條第二項之業務過失致人於死罪嫌。
二、按犯罪事實應依證據認定之，無證據不得認定犯罪事實；不能證明被告犯罪者，
    應諭知無罪之判決，刑事訴訟法第一百五十四條第二項、第三百零一條第一項分
    別定有明文。又事實之認定，應憑證據，如未能發現相當證據，或證據不足以證
    明，自不能以推測或擬制之方法，為裁判基礎，有最高法院四十年臺上字第八六
    號判例可參。認定不利於被告之事實，須依積極證據，苟積極證據不足為不利於
    被告之事實認定時，即應為有利於被告之認定，更不必有何有利之證據。且認定
    犯罪事實，所憑之證據，無論直接或間接證據，其為訴訟上之證明，須於通常一
    般之人均不致有所懷疑，而得確信其為真實之程序者，始得據之為有罪之認定，
    倘其證明尚未達到此一程度，而有合理性懷疑之存在時，即無從為有罪之認定，
    復有最高法院三十年上字第八一六號、七十六年台上字第四九八六號判例可資參
    照。
三、訊據被告甲○○、乙○○均堅決否認有何右揭業務過失致人於死犯行，被告甲○
    ○辯稱：九十年九月十六、十七、十八日因納莉颱風侵襲而停工，九月十九日雖
    上班但亦未施工，只有整理工地而已。且同發公司所進行「國道一第３２４Ａ標
    」工程施工時，只使用預拌混凝土，並未使用或堆積砂石。而被害人發生車禍之
    地點係位於「國道一第３２４Ａ標」工區邊緣，並非同發公司當時之施工範圍內
    。被害人機車刮地痕起點附近有坑洞、人孔蓋及水泥斜坡，被害人非無碰撞人孔
    蓋或坑洞而失控之情形。而馬路上之砂石，或有可能行經該路段之砂石車上掉落
    ，或有可能颱風天下大雨從他處沖刷而來，不能遽指與被告當時施工範圍內之工
    地有何關連。被告乙○○辯稱：其僅擔任「國道一第３２４Ａ標」之品管材料檢
    驗工作，並非該工程之安全衛生督導人員，同發公司雖有意報請其擔任該職，惟
    未得業主交通部高速公路管理局拓建處之同意，是其從未執行該工地之安全衛生
    管理督導工作。又發生車禍事故期間，其係在「國道一第３２４後續標」進行品
    管測試工作，並不在發生事故之「國道一第３２４Ａ標」工地現場等語。
四、經查：
（一）依警繪現場圖（見相驗卷第八頁）、現場照片（見相驗卷第十一頁、第十三至
      十四頁、第二五至四一頁、第六六至七十頁）及檢察官九十年九月十九日勘驗
      現場所見：被害人機車刮地痕起點始於新安路外側車道，向左後方傾斜至被害
      人停屍位置，機車刮地痕之起點路面上有一人孔蓋，人孔蓋後方則為坑洞，再
      後方有一水泥斜坡（右側連接人行紅磚道）。死者停屍處後方另有兩處痕跡，
      一為半聯結車之煞車痕，另一為機車之刮地痕，兩者呈平行之直線，半聯結車
      煞車痕在機車刮地痕之左側，被害人機車倒在半聯結車右後輪下方。而自被害
      人機車刮地痕起點至被害人停屍位置所在之刮地痕，較被害人停屍處後之刮地
      痕深。新安路路面佈有砂石塵土，外側車道砂石較為明顯，於靠近人行紅磚道
      之道路路面有明顯石礫；半聯結車右後車輪下方及內側車道路面亦有明顯砂石
      ，被害人機車倒地位置路面亦有砂石。又經履勘肇事之半聯結車發現，半聯結
      車底下有被害人背包棉絮，車底之刮地痕係從半聯結車之中後方開始，且被害
      人之血跡亦集中在半聯結車後面車輪之部位（見相驗卷第二二頁反面至第二三
      頁）。參以證人薛良勳於偵查中證稱：「當時我駕駛自小客車，肇事之聯結車
      後面，當時我們都在內側車道，至於死者當時在我右前方，外側車道很靠右邊
      的地方，我有看見死者駕駛機車龍頭在抖，後來就慢慢地往內側車道偏離，接
      著死者碰到該台聯結車後面之部位，倒地被車輾過」「（死者有無滑倒？）沒
      有，是碰到聯結車之車子才滑倒，被害人為何會無法控制她的機車，我也不知
      道，當時車流量不多，被害人前方無車……」（見相驗卷第五三頁反面），於
      原審證稱：「……我都跟著他（指半聯結車）後面，我當天從園區裡面要出園
      區，我一直走在新安路上，我走內側車道，死者騎機車在外側車道靠邊邊行駛
      ，後來有看到死者從外側車道斜到內側車道，她為何斜到內側車道我不知道，
      她車身在晃，她是騎車斜向內側車道，不是跌倒後斜向內側車道」（見原審卷
      第一一一至一一二頁）、「機車是騎著斜向聯結車，並無滑倒，她倒的那一剎
      那我沒有看到，但她騎向聯結車的時候都沒有滑倒」（見原審卷第一一三頁）
      、「（死者斜向聯結車的速度？）她好像很緊張速度有比較快，死者一開始斜
      著接近聯結車，應該沒有作煞車的動作」等語（見原審卷第一一四頁），所述
      與現場被害人機車刮地痕之走向自外側車道斜向內側車道且先輕後重之情形相
      符。可見被害人騎乘機車在新安路上直行，因機車本身失控而抖動傾斜往左偏
      離向內側車道後滑倒，遭吳獻忠所駕之車牌號碼ＡＯ─九二二號營業用半聯結
      車右後輪輾斃。本件車禍經鑑定結果，亦認被害人機車應注意車前狀況並隨時
      採取必要之安全措施，該機車本身之失控倒地為肇事原因；而吳獻忠駕駛半聯
      結車行駛內側車道雖有違規定，但並無肇事因素，有臺灣省竹苗區車輛行車事
      故鑑定委員會九十年十一月二十六日竹鑑字第九○一二二九號函附鑑定意見書
      （見相驗卷第七七至七九頁）、臺灣省車輛行車事故覆議委員會九十一年一月
      二十九日府覆議字第九○二七九八號函（見相驗卷第一一七頁）在卷可參。
（二）依上說明，被害人機車失控為肇事原因，而該機車刮地痕之地點因有坑洞、砂
      石及水泥斜坡，公訴人因而認為路面上之坑洞及砂石為造成被害人機車失控之
      原因（見起訴書第三頁）。而按汽車裝載時，所載貨物滲漏、飛散者，處汽車
      駕駛人新臺幣三千元以上九千元以下罰鍰，並責令改正或禁止通行，道路交通
      管理處罰條例第三十條第一項第二款定有明文；又依同發公司與高公局工程合
      約約定，承包商負有隨時灑水維護路面，並清理受污染之路面，以防止砂土飛
      揚及掉落車外至道路路面上之義務。被告二人未注意督促將該日上午施工之砂
      石清除，應負過失責任（見起訴書第四至五頁）云云。然而：
    １觀諸卷附「交通部臺灣區○道○○○路局拓建工程處竹北工務所監造日報表」
      （見原審卷第八三至八八頁）所載：上開工地自九十年九月十六日起因颱風而
      停工三日（即九十年九月十六日至同年月十八日），是該三日並未施工。又事
      故發生當日即九十年九月十九日雖颱風已過而復工，但當日之工作項目為工地
      整理，實際亦未施工，此經交通部臺灣區○道○○○路局拓建工程處九十二年
      十二月三十一日拓工竹字第○九二○○一○九一五號函載明：「經查民國九十
      年九月十九日『國道一第３２４Ａ標』並無載運砂石車輛進出，因九十年九月
      十八日納莉颱風過境，九月十九日工作項目為工地整理，無法辦理土方作業」
      （見本院卷第七七頁）及同發公司九十三年一月七日（93）同發總字第○○二
      號函稱：「九十年九月十九日工作項目為工地整理，並無載運砂石作業之車輛
      進出；因前一日適逢納莉颱風過境，其後數天無法辦理土方作業」（見本院卷
      第八四頁），復參諸該日施工日報表及工地日誌（見原審卷第六四頁）所記載
      「工地整理及安全措施修復」，可見當日工地現場並未進行施工，且現場無任
      何砂石車進出。至該日施工日報表上所載之「９／４Ｒ４６Ｋ＋６３２～６５
      ７隔音牆連續基礎之土留版組模澆置數量未計」（見原審卷第八二頁），乃補
      計算九十年九月四日之施工材料，與施工並無任何關連。
    ２又同發公司與高公局所簽訂之國道一第３２４Ａ標特別條款第十五頁第三段約
      定：「施工期間，所有運輸車輛及機具，駛出工地進入市區○地○道路前，承
      包商應設有清潔站，將車輛或機具輪胎及車體清洗乾淨。運輸材料不得超載，
      車斗應以蓬布覆蓋，以防砂土飛揚及掉落車外至道路路面上。承包商應隨時灑
      水維護路面並清理受污染之路面」（見第九四號偵查卷第四七頁），故承包商
      同發公司車輛出入工地時，固然負有防止砂土飛揚及掉落車外至道路路面上之
      義務，且應隨時灑水維護路面並清理受污染之路面。惟：
      (1)交通部臺灣區○道○○○路局拓建工程處九十二年十二月三十一日拓工竹字
        第○九二○○一○九一五號函（見本院卷第七七頁）及同發公司前揭九十三
        年一月七日（93）同發總字第○○二號函（見本院卷第八四至八五頁）均稱
        ：有關同發公司依契約內容設洗車池，將車輛或機具輪胎全車體清洗乾淨，
        並以篷布覆蓋車斗一事，皆依規定辦理。依該工程「環境保護執行計畫」之
        附件三圖示亦確見工地現場設有洗車池（見本院卷第九六頁，整份計畫書外
        放），則並無同發公司車輛未依照規定進入上開工地現場之證據。況依前述
        ，事故發生之前三日及事故當天，現場均未施工，且無任何載運砂石之車輛
        出入，尤難指上開時段關於出入車輛有未依規定清洗、覆蓋之行為，致發生
        砂土飛揚及掉落路面之過失。
      (2)依交通部臺灣區○道○○○路局拓建工程處九十二年五月九日拓工竹字第○
        九二○○○三四五八號函稱：新安路上原人行紅磚道拓寬為第三車道，屬本
        標施工範圍（見原審卷第九五頁），並有該處平面道路拓寬施工範圍示意圖
        在卷可參（見原審卷第九六頁），是被害人機車刮地痕地點右側之紅磚人行
        道亦屬本件工程區之範圍。惟對照現場照片可知，肇事路段之人行紅磚道尚
        未施工，於肇事路段前方始圍有水泥活動護欄，此觀高公局拓建工程處工程
        員白炎典所陳報之現場位置圖（見第五一五二號偵查卷第二五頁）對照交通
        部臺灣區○道○○○路局拓建工程處九十一年五月十三日拓工竹字第○九一
        ○○○三五五五號函附當時施作位置、進出動線、交維設施詳圖（見第九四
        號偵查卷第十二頁）綦明。故被害人機車刮地痕起點位置係在工地以外，與
        當時實際施工地點還有一段距離。又依現場照片可見，新安路上道路路面佈
        有砂石，非惟外側車道被害人機車刮地痕起點處，外側車道近分道線處亦有
        明顯砂石，且上開被害人機車刮地痕起點後方亦一路均有砂石，故砂石乃綿
        延相當距離。復斟酌事故發生當日，納莉颱風甫過境，砂石塵土均有沖刷可
        能；且現場連接新竹科學園區○○○○路，亦有非屬本件工程之砂石車駛經
        之可能，凡此原因均可能造成路面上砂石，自不得將路面上所有不知來源之
        砂石均令被告等負清除之義務。
      (3)至被告甲○○、乙○○雖於警詢時曾稱：「公司每天（十七時三十分）於收
        工有派人清掃路面上砂石，所以發生意外時段為中午，現場因為未到清掃時
        間，所以路面才有當天上午施工砂石存在」（見第九四號偵查卷第三五頁反
        面、第三七頁反面），惟嗣被告甲○○陳稱：所指乃公司一般作業之情形，
        但當日並未施工，被告乙○○亦稱：是依照所瞭解公司常態作業之情形回答
        ，不過該日其不在現場，亦不瞭解。徵諸當日現場確未施工，故其等前揭於
        警詢所稱有「上午施工」未清掃之砂石留在路面云云，與事實顯然不符。況
        依前述，被告等實無督促清掃路面所有不知來源砂石之注意義務。
    ３況被害人機車刮地痕起點附近路面上有一人孔蓋，人孔蓋後方則為坑洞，再後
      方有一水泥斜坡（右側連接人行紅磚道），路面並不平坦。則被害人機車失控
      抖動而滑倒之原因，亦難直指必然係路面砂石影響所造成。況告訴人即被害人
      之父莊財奴於相驗時亦表示：路面小石頭不足以導致被害人跌倒等語（見相驗
      卷第十七頁反面）。
（三）再被告乙○○辯稱：其並非本件工程之安全衛生管理人員，且案發時其在「國
      道一第３２４後續標」進行品管測試工作，並不在發生事故之「國道一第３２
      ４Ａ標」工地現場，根本不知現場情況一節：
    １有關被告乙○○於案發當日不在本件施工現場，經被告甲○○供述屬實，並據
      被告乙○○提出於九十年九月間在永裕鋼鐵林口廠進行品管測試之紀錄及相關
      資料在卷可參（見原審卷第一二五至一五○頁）。
    ２依同發公司九十三年一月七日（93）同發總字第○○三號函稱：該公司於九十
      年八月二日（90）同發總字第○三二號函提報行政院勞動委員會北區勞動檢查
      所核備並副知高公局拓建處知悉，由乙○○擔任「國道一第３２４Ａ標」施工
      期間安全衛生管理員一職，而北區勞動檢查所亦於九十年八月三十一日回函同
      意留供備查，故乙○○於九十年九月間起職司「國道一第３２４Ａ標」之安全
      衛生管理員，且高公局拓建處並無反對（見本院卷第四五至四六頁），並有上
      開同發公司提派乙○○為安全衛生管理員、北區勞動檢查所回函及勞工安全衛
      生管理單位（人員）設置報備書影本在卷可憑（見本院卷第四七頁、第五十至
      五三頁）。雖九十年十月四日高工局拓建處竹北工務所召開之九十年九月份安
      衛環保會議紀錄記載：乙○○擔任安全衛生管理員兼品管工程師，不符規定，
      請於十四日內重新提報（見原審卷第九十、九二頁）。然高工局嗣雖認不符合
      規定，但於此之前既業經同發公司提報而北區勞動檢查所同意備查，於案發時
      被告乙○○仍係「國道一第３２４Ａ標」之安全衛生管理員，堪以認定。
    ３惟被告乙○○雖身為本件工程之安全衛生管理員，然被害人機車之倒地尚難歸
      責被告二人未盡督促清掃路面砂石之注意義務，故自不得以被告乙○○為本件
      工程之安全衛生管理員，即遽令其就被害人之死亡負何過失罪責。
（四）綜上所述，尚難認被告甲○○、乙○○二人有何公訴人所指之業務過失致人於
      死犯行，此外復查無其他積極證據足資證明其等有何上開犯行，自屬不能證明
      其等犯罪。
五、原審依調查證據之結果，斟酌全辯論意旨，認被告犯罪不能證明，依法為無罪之
    諭知，經核並無不合。公訴人提起上訴，徒指案發當日確有施工，且未提出其他
    任何足以論罪之證據，而認被告二人應負業務過失致人於死罪責，指摘原判決不
    當云云，為無理由，應予駁回。
據上論斷，應依刑事訴訟法第三百六十八條，判決如主文。
本案經檢察官郭弘佑到庭執行職務。
中　　　華　　　民　　　國　　九十三　　年　　　二　　　月　　二十七　　日
                              臺灣高等法院刑事第十一庭
                                  審判長法  官  楊　照　男
                                        法  官  陳　炳　彰
                                        法  官  王　詠　寰
右正本證明與原本無異。
如不服本判決，應於收受送達後十日內向本院提出上訴書狀，其未敘述上訴之理由者
並得於提起上訴後十日內向本院補提理由書（均須按他造當事人之人數附繕本）。
                                        書記官  駱　麗　君
中　　　華　　　民　　　國　　九十三　　年　　　二　　　月　　二十七　　日
